【裁判字號】    92,易,1020
【裁判日期】    921202
【裁判案由】    妨害自由
【裁判全文】
臺灣桃園地方法院刑事判決                        九十二年度易字第一二號
    公  訴  人  臺灣桃園地方法院檢察署檢察官
    被      告  庚○○
    選任辯護人  邱鎮北律師
                黃政雄律師
    被      告  己○○
    選任辯護人  陽文瑜律師
                袁健峰律師
    被      告  丙○○
                癸○○
                乙○○
                辛○○
                壬○○
右列被告等因妨害自由案件，經檢察官提起公訴（九十一年度偵字第一三六七二號）
，本院判決如左：
    主    文
庚○○、己○○、丙○○、癸○○、乙○○、辛○○及壬○○均無罪。
    理    由
一、公訴意旨略以：被告庚○○於民國八十四年間與告訴人戊○○共同投資汽車模具
    之生意，由被告庚○○出資現金供戊○○研發並生產，嗣後戊○○因生意經營不
    善，舉家搬遷，被告庚○○經多方找尋後，遂夥同被告己○○、丙○○、癸○○
    、乙○○、辛○○及壬○○（下稱被告庚○○等七人），於民國九十一年六月十
    九日下午，至戊○○位在桃園縣新屋鄉清華村十五鄰北勢二十之一號住處，要求
    戊○○償還先前之投資款、借款及紅利，共計新臺幣（下同）二百五十萬元，因
    戊○○不從，且無法支付如此龐大之金額，竟共同對戊○○及戊○○之妻丁○○
    恫稱：若不償還前揭款項，即搬走工廠內之機器，命戊○○及丁○○簽發本票及
    簽立協議書，致戊○○及丁○○心生畏佈，共同簽下面額共計二百五十萬元之本
    票四十三張及協議書一份，以此脅迫之方式，使戊○○及丁○○行無義務之事；
    被告庚○○等人復見戊○○所有、登記在甲○○名下之車號Ｋ六─二二一六號自
    小客車（下稱系爭汽車）停在屋外，即先強制戊○○及丁○○簽立汽車買賣合約
    書，復強行將戊○○置放桌上之車鑰匙取走後，將前開自小客車駛離；因認被告
    庚○○等七人共同涉有刑法第三百零四條第一項強制罪嫌。
二、訊據被告庚○○等七人均堅詞否認右揭共同強制犯行，被告庚○○辯稱：右揭簽
    立本票及協議書，是經過協商之後，戊○○、丁○○自願簽的，因為他們找不到
    人擔保，所以提供車子作為擔保並簽立汽車買賣合約書等語；被告己○○辯稱：
    當天伊是陪庚○○去處理與戊○○債務問題，伊才叫丙○○找其他人一起過來，
    當時是戊○○說要把投資款轉為借款，庚○○不相信他們願意還，就找人來作擔
    保，戊○○那時也有找人擔保，但是沒有找到，戊○○說他現有的只有車輛，作
    為第一張本票到期兌現的擔保，只要第一張票兌現，就把車子還給他，同意以後
    才簽了買賣合約書還有之後的本票及協議書等語；被告丙○○辯稱：當天是己○○找伊一起過去處理庚○○與戊○○債務問題，庚○○說如果拿不到錢，想把投
    資的器具拿回來，所以伊才找其他人一起過去，當天是經過協調，讓戊○○分期
    還，所以就簽了本票、協議書，簽汽車買賣合約書是因為戊○○之前已經跳票過
    很多次了，所以原本要找人擔保，但是戊○○沒有辦法找，所以就拿車子作為第
    一張票的擔保，等票兌現時就將車子返還等語；被告癸○○辯稱：當天是己○○
    跟伊說要去搬東西，所以伊才找了乙○○、辛○○及壬○○過去幫忙，伊等當時
    沒有進去，在外面等，沒有搬到東西就離開了等語；被告乙○○、辛○○及壬○○則均辯稱：當天是癸○○找伊等一起過去幫忙搬東西，伊等過去之後在工廠外
    面等了很久，後來是癸○○跟伊等說不用搬東西了，伊等就離開了，伊等都在工
    廠外面沒有進去等語。
三、公訴人認被告庚○○等七人共同涉有上開強制犯行，係以：(一)告訴人戊○○之指
    訴；(二)被害人丁○○之證述；(三)證人甲○○之證述；(四)告訴人戊○○對於與被告
    庚○○債務金額認知差距過大，且被告庚○○等七人人數眾多，及被告癸○○、
    乙○○、辛○○及壬○○等人均供稱係被告丙○○告知欲至北部處理債務，該處
    為工廠，可能要搬機器，認被告庚○○等七人確曾以搬走機器等情恐嚇、脅迫戊○○、丁○○等人；(五)及卷附協議書、本票四十三紙及汽車買賣合約書、贓物領
    據等為據。
四、按犯罪事實應依證據認定之，無證據不得認定犯罪事實；如不能證明被告犯罪者
    ，應諭知無罪之判決，刑事訴訟法第一百五十四條第二項、第三百零一條第一項
    分別定有明文。經查：
    (一)被告庚○○等七人為向告訴人戊○○追討債務，於右開時間至戊○○住處，戊○○及其妻為此而共同簽發總金額共計二百五十萬元本票四十三紙、協議書，
      告訴人戊○○並簽具汽車買賣合約書，而系爭汽車由被告庚○○等七人取走等
      情，業據被告庚○○等七人於警詢及偵、審中供承不諱，並有該協議書、本票
      四十三紙及汽車買賣合約書、戊○○所出具領回系爭汽車之贓物領據等（見偵
      查卷第四０、四七至四八、五０至五九頁）附卷可稽。
    (二)戊○○及其妻丁○○於偵、審中雖指稱：其等與被告庚○○合作經營模具生意
      發生虧損，投資款應自行負擔，但就其中未開發的一組模具費用約四十萬元，
      其等須還給被告庚○○，但已陸續返還將近十萬元，其等僅積欠被告庚○○三
      十幾萬元，是被告庚○○等七人要其等不僅返還上開欠款，且連其投資款也要
      其等負責，否則就要搬走工廠內器具相脅，其等不得以才共同簽立上開本票、
      協議書、汽車買賣合約書，並由被告庚○○等七人將系爭汽車取走。然查：
    1.被告庚○○與戊○○合作汽車模具生意，被告庚○○因此交付投資款共計一百
      九十二萬五千元等情，有卷附被告庚○○與戊○○所簽立之合約書可按（見偵
      查卷第四五至四六頁）。被告庚○○於警詢及偵、審中供稱：伊除交付上開投
      資款外，戊○○以需週轉為由向伊借現金三十五萬元，之後有一批貨出賣可分
      得紅利十六萬元，戊○○說加入借款以五十萬元計算，並有開二十四張本票給
      伊，僅兌現其中三張，戊○○人就不見了等語，並提出戊○○所簽發三紙本票
      為據（見偵查卷第一一五至一一七頁）。戊○○就此於警詢及偵、審中雖否認
      有另外借款，陳稱所簽發二十四張本票，係為返還上開所述未開發模具費用所
      簽發。然依戊○○於本院審理中所自承：（庚○○跟你的投資，你認為到何時
      開始雙方關係結束？）他講說伊等的模具不要再生產了，伊就沒有再開工過了
      ，大約是在八十四、五年間˙˙˙（你搬走後有無主動跟庚○○聯絡？）沒有
      ˙˙˙（你們結束合作關係有無作清算？）沒有等語（見本院九十二年十一月
      十八日審判筆錄），戊○○與被告庚○○合作關係結束後既從未清算過，且亦
      未曾與被告庚○○聯絡，如何能與被告庚○○算得出上開未開發模具款項？參
      以戊○○於偵、審中所述，右揭退還未開發模具費用，係告知被告庚○○之子
      張仁威，然證人張仁威就此於本院調查中證稱：（你父親跟戊○○結束合夥事
      業的時候，戊○○有無跟你提過這件事情？）之前伊都不認識他，所以他沒有
      跟伊提過˙˙˙（告訴人戊○○說他事業結束時有跟你說過汽車模具的事？）
      告訴人戊○○從來沒有跟伊提過這件事情等語（見本院九十二年八月二十日訊
      問筆錄），從而，戊○○上開所述簽發二十四張本票係為了返還未開發模具費
      用一事，不僅無證據足以證明，核諸上開事證，足認被告庚○○所述，本件合
      作開發模具，除有陸續交付投資款外，其尚有另行交付借款等情，並非子虛。
    2.就被告庚○○等七人為何於右開時地前往告訴人戊○○住處，依被告庚○○於
      本院調查中所述：八十四年跟他簽訂投資契約以後，錢拿完以後他人就搬走了
      ，到了八十七年張耀焜碰到戊○○有跟伊說，八十七年伊有去一次，伊有找到
      戊○○，他開了二十四張本票給伊，一張金額是二萬六千元，他只付了三張的
      錢給伊，三張金額總計七萬多元，之後人又不見了，直到本件行為時前幾天，
      張耀焜又說看到戊○○，所以帶伊過去找他，（戊○○欠你的款項有多少？）
      現金借的部分五十萬元，投資款是一百九十五萬元，上開本票的部分是五十萬
      元借款加上利息的等語；此與證人張耀焜於本院調查中所述：因為當時他們合
      夥是伊介紹的，之後庚○○找不到戊○○，伊就去找戊○○出來，因為他們之
      前就這個債務跑了三次了，（知不知道他們是什麼債務？）他投資模具，但是
      戊○○拿到投資款以後，沒有去生產，因為伊有去他的工廠去看，沒有看到他
      有生產模具的成品，所以庚○○找他拿回投資款項等語相符（以上見本院九十
      二年八月六日訊問筆錄）。從而，本件被告庚○○因此所交付款項共計約二百
      四十幾萬元，以不到一年時間，戊○○即以經營不善為由避不見面，證人張耀
      焜上開所述亦懷疑戊○○並未將該款項實際用於經營模具開發，則被告庚○○
      主觀上認為上開所交付款項係遭詐騙，因此要戊○○連帶利息共計二百五十萬
      元一併返還，並非在強使戊○○行無義務之事。
    3.依告訴人戊○○於本院審理中所述：伊回到家的時候已經五點多了，他們已經
      在工廠裡面，伊回到工廠後，他們就跟伊談伊欠他們的模具費用要退回給他們
      四十幾萬，他們就說既然來了，不可能只退四十幾萬連之前的投資費用也要退
      回去，伊就說投資就投資了，賠錢伊也是賠錢，而且當時模具也有量產出來，
      有出過一兩批，他們就說那是伊的事情，跟他們沒有關係，他們就是要錢，庚○○就說他不管，讓己○○他們處理，後來就在談條件，一直談，本來是五個
      人，後來又來了三部車，那時後大約是八點多，伊看人那麼多，會害怕，他們
      說了一些恐嚇的話，他們說伊兒子在讀國中，他們都知道˙˙˙其中有一個年
      紀比較大的，他說要是他跟伊投資的話，伊早就沒命了，後來又談，他們說如
      果伊不簽本票的話，叫人來搬伊工廠的東西，伊樓上的東西，是伊分租給客戶
      的，他們也說要搬走，他們有說伊的工廠有堆高機要搬東西很快，他們可以叫
      車子來搬很快，後來就談到要搬東西，伊說欠他們的錢一個月二萬元給他，他
      們說不要，他們說最少要十萬元，後來談到後來沒有結果，他們自己列一個帳
      目給伊，然後跑出去買本票回來，九點多開始簽，簽到大概十一點，簽到伊都
      手軟了，伊根本沒有欠他那麼多，伊當時也沒有辦法，他們又不走，伊走到哪
      裡他們就跟到哪裡，伊就想先簽給他們，事後再去報案˙˙˙（自小客車後來
      有無被庚○○他們開走？）有的，伊當天是開一部發財車出去，回來的時候他
      們看到伊的發財車，自小客車停在裡面，當時他們問伊兒子那部車子是不是伊
      的，我兒子說那是爸爸的，他們就說，既然來了那部車也要牽走，伊就跟他們
      說，那部車現在還不能異動，因為當時那部車買的時候是要分期，伊不能分期
      ，所以用伊工廠師傅的名義買的，他們說沒有關係，他們有辦法，他們就寫了
      汽車買賣合約書，叫車主甲○○簽，甲○○說跟他沒有關係，他不簽，甲○○
      當時有喝酒，不理他們，他們也沒有辦法，所以就伊簽了，當他們要把車子開
      走的時候，伊太太還下跪叫庚○○不要把車子開走，庚○○說這已經不關他的
      事了，他已經交給他們處理了，他們還是不理等語。及其妻丁○○於本院調查
      中所述：（當時有無跟你們說如果不還錢的話，就要把東西搬走？）有，伊等
      租那個廠房是做汽車零件的，伊等是跟人家代工的，那些零件是客戶的，只有
      加工的機器是伊等的˙˙˙他說你再不簽的話就要把伊等東西搬走˙˙˙他就
      說不給錢的話就要搬東西，要不然寫本票，伊等當時因為這些東西是伊等全部
      的家當，且最主要他們要搬的東西不是伊等的東西，所以伊等感到害怕˙˙˙
      伊跟他說這部車子當時都是伊家在用，希望不要把車子牽走，他們跟伊說不讓
      他們把車子牽走的話，就要讓他們把工廠裡面的東西搬走等語（以上見本院九
      十二年八月六日訊問筆錄、同年十一月十八日審判筆錄）。渠等均指陳與被告
      庚○○右揭投資應返還款項，並非如被告庚○○上開所指金額，雙方認知差距
      過大，但被告庚○○等人當時人數眾多，且以要搬走工廠內器具零件為由相脅
      ，使渠等害怕不得不從。然查：
    (1)依丁○○於本院調查中所述：（他們在討論事情的全程你是否有參與？）有一
      些時間沒有在那邊，因為工廠很大，要上上下下處理事情，他們並沒有妨礙伊
      等去處理事情，他們其中一個叫伊去影印東西，好像是協議書，伊也有出去到
      伊等新屋街上的影印店影印等語，及其於本院審理中所述：（你出去印東西之
      前，被告他們是否已經要求叫你們全部要還錢，否則就要搬東西？）對的，（
      是否在你出去印東西之前，被告就有講你兒子在哪裡唸書他們都知道？）是的
      等語，及證人甲○○於本院調查中所述：（你老闆有無請你去報警處理？）當
      時沒有，他們走了以後才有請伊去報警等語（以上見本院九十二年八月六日訊
      問筆錄、同年十一月十八日審判筆錄）。則依戊○○、丁○○上開所述當時不
      僅財產遭受威脅，家庭生活安全亦遭危害，何以丁○○在得以對外求援情況下
      ，竟未為任何舉措？
    (2)依被告癸○○、乙○○、辛○○及壬○○於警詢及偵、審中所述，其等到戊○○住處後，並未進入工廠內搬東西，等了二個小時後即先行離去，此節亦經丁○○於本院調查中陳稱：當時四點多的時候，是庚○○及張耀焜還有三個年輕
      人先過來，後來來了幾台車子沒有進來在外面等等語屬實。依丁○○於本院調
      查中所述：（他們在那邊待了多久？）四點多到十一點多等語。及被告庚○○
      、己○○及丙○○於本院調查中所述，當天要催討債務，認為戊○○可能無法
      償還，而有搬工廠內器具之打算，才找了被告癸○○、乙○○、辛○○及壬○○幫忙等情。以被告庚○○等七人當時情況，在戊○○拒絕後，大可逕行搬走
      工廠內器具，何以捨此不為，先要被告癸○○、乙○○、辛○○及壬○○離去
      ，而由被告庚○○、己○○及丙○○在該處停留，且時間將近七個小時？
    (3)此外，依丁○○於本院調查中所述：有人問汽車是誰的，汽車是證人甲○○的
      名下，他們說這部車子值七萬元，如果說還他們七萬元的話，這部車子就還給
      伊等，本票裡面也扣七萬元起來等語，及其於本院審理中所述：本票要如期兌
      現，同時伊也再還七萬元，車子才會還給伊，（七萬元可以算在次一期的本票
      金額扣除？）是的等語。不僅核與被告庚○○、己○○及丙○○上開所辯：系
      爭汽車係用以擔保簽發本票兌現等語相符，且依丁○○於本院審理中所述：（
      他們要把自小客車開走之前是誰去整理車子的？）是伊跟伊兒子去整裡的，因
      為他們要開走，叫伊把車上的東西拿下來等語，亦無戊○○上開所指，不顧其
      等反對逕行將系爭車輛開走之情。
    (4)綜上所述，被告庚○○當時既已協同己○○、丙○○、癸○○、乙○○、辛○○及壬○○欲催討債務，且以戊○○先前一再躲避催討無著情況下，已有欲取
      走工廠內器具抵償之打算，但被告癸○○、乙○○、辛○○及壬○○等人不僅
      並未進入戊○○工廠，甚至在等候二小時後即先行離去，且被告庚○○、己○○及丙○○又在該處停留時間達七小時，且此停留期間，戊○○之妻丁○○不
      僅應被告庚○○等人所請，外出影印相關資料，甚至未為任何求救舉措等情以
      觀，被告庚○○、己○○及丙○○辯稱上開簽立本票、協議書及簽具汽車買賣
      合約書、取得系爭汽車，係經過與戊○○、其妻丁○○協商，其等同意後而為
      一事，可堪信實。
五、綜右事證，戊○○、丁○○上開所指遭被告庚○○等七人相脅一事，並非毫無瑕
    疵可指，而被告庚○○等七人上開所辯，亦有如前述堪以採信之處，此外，復查
    無其他積極證據足認被告庚○○等七人確有公訴人所指強制犯行，按上說明，應
    為無罪諭知。
據上論斷，應依刑事訴訟法第三百零一條第一項，判決如主文。
本案經檢察官陳美華到庭執行職務。
中      華      民      國    九十二    年     十二     月      二      日
                    臺灣桃園地方法院刑事第五庭
                                審判長法  官  江振義
                                      法  官  林婷立
                                      法  官  許泰誠
如不服本判決應於收受送達後十日內向本院提出上訴書狀，其未敘述上訴之理由者並
得於提起上訴後十日內向本院補提理由書（均須按他造當事人之人數附繕本）。
                                      書記官  王嘉麒
中      華      民      國    九十二    年     十二     月      十一    日


司法院資訊處製作；財團法人民間司法改革基金會備份。
